【裁判字號】    94,上易,215
【裁判日期】    950704
【裁判案由】    返還出資額
【裁判全文】
臺灣高等法院民事判決                 94年度上易字第215號
上  訴  人  乙○○
訴訟代理人  林富村律師
被上訴人    甲○○
訴訟代理人  何啟熏律師
上列當事人間返還出資額事件，上訴人對於中華民國93年11月9
日臺灣臺北地方法院93年度訴字第3079號第一審判決提起上訴，
經本院於95年6月20日言詞辯論終結，判決如下：
    主  文
上訴駁回。
第二審訴訟費用由上訴人負擔。
    事實及理由
一、本件上訴人聲明求為判決：(一)原判決廢棄。(二)被上訴人應給
    付上訴人新台幣（下同）120萬元，及自民國（下同）81年5
    月22日起至清償日止，按年息5%計算之利息。
    被上訴人聲明求為判決：上訴駁回。
二、上訴人起訴主張：兩造於78年1 月23日合夥向訴外人林呂杏
    春購買坐落雲林縣北港鎮○○段1546-39 地號土地（下稱系
    爭土地），約定價金為306萬元，由伊先支付定金6萬元予訴
    外人林呂杏春，餘款則約定由伊出資120 萬元，其餘由被上
    訴人出資，並約定將系爭土地所有權移轉登記於被上訴人名
    下。嗣被上訴人反悔不買，要求訴外人林呂杏春按原價買回
    系爭土地，因訴外人林呂杏春不願負擔土地增值稅，伊為息
    事寧人，乃於81年5月21日以306萬元向被上訴人購買系爭土
    地，故兩造間就系爭土地買賣之合夥關係即告終止，伊自得
    請求被上訴人返還120萬元之出資款等情，爰依據民法第709
    條規定，求為命被上訴人給付120萬元，及自81年5月22日起
    至清償日止，按年息5%計算利息之判決。（上訴人在原審係
    聲明請求被上訴人給付126萬元及自81年5月22日起算之法定
    遲延利息，嗣在本院減縮聲明請求被上訴人給付120 萬元及
    自81年5月22日起算之法定遲延利息－見本院卷第215頁。）
    被上訴人則以：伊確有向訴外人林呂杏春購買系爭土地，且
    全部價金係由伊簽發三紙支票支付完畢，並無與上訴人成立
    隱名合夥關係。又伊所簽發以第一銀行西壢分行為付款人，
    發票日為77年12月24日，指定上訴人為受款人，票載金額為
    120 萬元之支票一紙（下稱系爭支票），係交付予上訴人委
    其代為支付系爭土地之第一期價金，因伊就系爭土地之買賣
    事宜均係委由上訴人處理，乃應上訴人之要求，在系爭支票
    上記載上訴人為受款人，上訴人執此主張其係以該紙支票金
    額出資而與伊合夥購買系爭土地，顯無理由等語，資為抗辯
    。
三、經查上訴人主張被上訴人於77年12月20日與訴外人林呂杏春
    訂立不動產土地預約買賣契約書，由被上訴人以306 萬元向
    訴外人林呂杏春購買系爭土地，並於78年1 月23日訂立土地
    買賣所有權移轉契約書，於同年2 月22日辦畢所有權移轉登
    記予被上訴人。嗣被上訴人於81年5 月間要求訴外人林呂杏
    春買回系爭土地，因訴外人林呂杏春不願負擔土地增值稅，
    乃由上訴人出面向被上訴人購買系爭土地，兩造並於81年 5
    月21日訂立土地買賣所有權移轉契約書，於同年6月3日辦畢
    所有權移轉登記予上訴人等情，有上開不動產土地預約買賣
    契約書、土地買賣所有權移轉契約書、訴外人林呂杏春於81
    年5 月16日所出具切結書及土地登記簿可稽（見原審93年度
    北調字第144號卷第4、5、8頁，本院卷第42頁），復為被上
    訴人所不爭執，固堪信為真實。
四、上訴人雖主張系爭土地係兩造合夥出資購買，伊並已依約出
    資120萬元云云。惟為被上訴人所否認；且查：
  (一)上訴人云伊確有出資120 萬元購買系爭土地，固據其提出訴
    外人林呂杏春所出具收據為證（見原審93年度北調字第 144
    號卷第6 頁）。惟依該收據所載：「茲因本人出售所有坐落
    雲林縣北港鎮○○段1546-39 地號土地予甲○○，甲○○委
    由黃雪珠送來第一銀行西壢分行票號124617號、面額新台幣
    壹佰貳拾萬元整、發票日77年12月24日支票，嗣因該支票係
    指名證券，本人無法兌領，乃將該支票交由黃雪珠取回兌領
    ，後黃雪珠於77年12月29日將現金新台幣壹佰貳拾萬元親自
    交予本人收受無訛，特立此收據交黃雪珠收執」，僅足資證
    明被上訴人所交付用以支付系爭土地部分價金120 萬元之系
    爭支票，因指定上訴人為受款人，致訴外人林呂杏春無法兌
    現，因而由訴外人林呂杏春將系爭支票交由上訴人之配偶黃
    雪珠取回兌領後，再以120 萬元現金交付予訴外人林呂杏春
    ，尚不足據為證明該120萬元係由上訴人所出資。
  (二)上訴人雖另云坐落桃園縣中壢市○○段913 地號土地（下稱
    系爭中壢市土地）原為伊所有，於68年8 月30日約定信託登
    記在被上訴人名下，並於同年11月6 日以買賣為原因辦畢所
    有權移轉登記予被上訴人，嗣伊於77年12月14日以120 萬元
    之代價出售予被上訴人，被上訴人乃簽發系爭支票予伊用以
    支付價金，伊再以系爭支票之票款出資，而與被上訴人合夥
    購買系爭土地，並提出系爭支票、兩造於68年8 月30日所簽
    訂協議書影本（下稱系爭協議書影本）、土地登記簿及被上
    訴人於81年9月21日以桃園七支郵局第378號致上訴人之存證
    信函（下稱系爭378號存證信函）為證（見見原審卷第17 頁
    ，本院卷第69至77頁）。惟亦為被上訴人所否認；且查：
  1.證人林呂杏春在原審到場證稱：「（系爭）土地是我的，當
    時被告（即被上訴人）說要買地，由原告（即上訴人）的太
    太黃雪珠幫我經手，當場都有簽約，後來黃雪珠拿120萬（
    元）的支票要付其中的價金，因為是記名支票，所以他拿回
    去後又換現金給我，6 萬元是簽約時黃雪珠交給我的，後來
    甲○○有依據買賣契約書付第二期款及第三期款…我就把土
    地移轉給甲○○」等語（見原審卷第33頁）；又被上訴人與
    訴外人林呂杏春曾於78年5月6日簽訂協議書，其上亦載明被
    上訴人另行簽發用以支付系爭土地第2期及第3期價金，票載
    金額各為60萬元及126 萬元之支票，均係由上訴人經手轉交
    予訴外人林呂杏春（見原審卷第37頁），是被上訴人抗辯伊
    與訴外人林呂杏春間就系爭土地之買賣事宜，均係委由上訴
    人及其配偶黃雪珠處理，因而在系爭支票上記載上訴人為受
    款人，再由上訴人轉交予訴外人林呂杏春以支付第一期價金
    ，應屬可取。故尚難僅憑系爭支票上載明以上訴人為受款人
    ，即足認定被上訴人簽發系爭支票係用以支付向上訴人購買
    系爭中壢市土地之價款。
  2.系爭協議書影本上雖記載：「立協議書人乙○○（以下簡稱
    甲方）、甲○○（以下簡稱乙方），甲乙雙方協議事項如下
    ：一甲方所有坐落中壢市○○段土地913 號一筆…因甲方與
    李趙秀微臨訟關係，經乙方同意幫忙甲方脫產而將中工段91
    3 地號土地以信託假買賣登記乙方名下…」（見原審卷第49
    頁），惟被上訴人否認該協議書影本之真正。且上訴人前已
    持系爭協議影本為證據，以被上訴人涉犯有詐欺、背信及侵
    占等罪嫌，向台灣桃園地方法院（下稱桃園地院）刑事庭提
    起自訴，而上訴人於該刑事訴訟審理程序中始終無法提出該
    協議書原本以供查證。雖上訴人於上開刑事訴訟審理中另行
    提出一份內容與系爭協議書影本相同，而於「立協議書人」
    欄加蓋兩造印文之協議書（附於桃園地院83年度自更字第 1
    號卷第61頁。下稱第二份協議書 )，主張係系爭協議書之原
    本，然經本院刑事庭送請法務部調查局鑑定結果認為：系爭
    協議書與第二份協議書係自同一份協議書直接或間接影印而
    來，有該局87年3 月21日鑑定通知書可稽（見本院86年度上
    更(二)字第1038號卷第62頁），顯見第二份協議書係影印自系
    爭協議書影本後，再加蓋兩造之印章而成，並非系爭協議書
    之原本。又兩造曾於69年12月22日簽訂工程設計委託契約書
    及協議書（下稱工程設計協議書。附於本院上更(一)字第1034
    號卷第167、168頁），被上訴人自認該工程設計委託契約書
    為真正（見本院上更(一)字第1034號卷第174 頁），而上開工
    程設計協議書之內容係根據該工程設計委託契約所訂立，且
    係於同日書立，亦堪認該工程設計協議書為真正。而經本院
    刑事庭將該工程設計協議協議書及系爭協議書影本送請法務
    部調查局鑑定結果認為：上開工程設計協議內第1、2、11、
    12、13、14、15行之字跡與系爭協議書內第1、2、13、14、
    15、16、17行之字跡，雖各行字跡之間隔、距離不同（協議
    書內容不能重疊），但各別字跡之筆劃、字體大小則相同（
    字跡均可重疊），亦有該局85年9月7日鑑定通知書可稽（見
    本院上更(一)字第1034號卷第264 頁），且上訴人復自認系爭
    協議書中關於協議內容之文字為其所書寫（見本院卷第63頁
    ），足見系爭協議書係上訴人以上開工程設計協議書影印後
    拼湊協議內容再予影印而成，是尚難認系爭協議書影本為真
    正，而得據為有利於上訴人之認定。
  3.上訴人雖又云伊將系爭中壢市土地信託登記在被上訴人名下
    後，為恐遭被上訴人侵吞，乃於75年間要求被上訴人預先簽
    訂土地所有權登記聲明書、土地現值申報書、土地登記委託
    書及土地買賣所有權移轉契約書，俾日後將該土地移轉登記
    予伊，並提出上開申請登記文件為證（見本院卷第105至109
    頁）。惟經核上開申請登記文件上所蓋用之被上訴人印文，
    與上開第二份協議書上所加蓋之被上訴人印文相同，而被上
    訴人固不否認該印文之真正，惟抗辯該印章係由上訴人持有
    中（見本院卷第168 頁）。經查上訴人既係將系爭協議書影
    本影印後，再加蓋被上訴人之上開印章作成第二份協議書，
    然後，再提出於上開刑事訴訟程序為證據，已如前述，依其
    情節，應認被上訴人所抗辯其所有之上開印章係由上訴人持
    有中為可取；又上訴人復自認上開申請登記文件中所載代理
    人陳中樞業已死亡（見本院卷第154 頁）；復經參諸上訴人
    自82年7月3日提起上開刑事自訴後，迄87年12月30日最高法
    院以87年度台上字第4478號判決諭知被上訴人無罪確定止，
    上訴人從未在該刑事訴訟程序中提出上開申請登記文件，而
    係遲至本院審理中始予提出，顯係事後臨訟所為，尤難認該
    申請登記文件係屬真正，而得據為有利於上訴人之認定。
  4.被上訴人於系爭378 號存證信函內固記載：「…本人為系爭
    兩房地支付台端之價金除代辦台端房屋設計費用損失外，再
    於73年9月至74年3月間向建築師公會貸款壹佰肆拾萬元…73
    年10月3日向土銀桃園分行抵押… 房地貸款伍拾捌萬元，其
    中伍拾參萬元電匯貴妻在案。77年12月再售出中工段913 地
    號（即系爭中壢市土地）價金壹佰貳拾萬元即支票NO.12461
    7 號（即系爭支票）指名台端以雙掛號經台端回執簽收在案
    ，台端延生77年12月20日冒用本人名義與林呂杏春重複簽訂
    北港段1546-39 土地（即系爭土地）由原契價捌拾萬元吊高
    至參佰陸萬元假契約偽造文書，劇增吾人支付貳佰貳拾陸萬
    元之損害…」（見本院卷第75、76頁），然依此記載，充其
    量僅足據為證明被上訴人有交付系爭支票予上訴人，尚不足
    據為證明上訴人確有將系爭中壢市土地信託登記於被上訴人
    名下，嗣後再以120 萬元出售予被上訴人。是上訴人執此主
    張系爭支票係被上訴人簽交伊，作為向伊購買系爭中壢市土
    地之價金云云，亦不足取。
  5.證人即上訴人之配偶黃雪珠雖在原審到場證稱：「…付頭期
    款120 萬元是77年12月24日的支票，當初這張支票是乙○○
    另外有一筆土地在中壢市○○段913 地號寄在甲○○名下，
    甲○○說要把他賣掉，就用這張支票付我們120 萬元」云云
    （見原審卷第35頁），然依上所述，已難認定上訴人確有將
    系爭中壢市土地信託登記予被上訴人；況倘依上訴人之主張
    ，系爭中壢市土地於68年11月6 日信託登記在被上訴人名下
    後，已於77年12月14日以120 萬元出售予被上訴人，以資解
    決，則上訴人焉會於82年7月3日再以被上訴人拒絕將該土地
    所有權移轉登記為其所有，並已於78年7 月30日將該土地轉
    賣於第三人蕭春億，認被上訴人涉犯有詐欺、背信及侵占等
    罪嫌，而向台灣桃園地方法院刑事庭提起自訴之理，顯見證
    人黃雪珠所為之上開證詞，全係附和上訴人之主張，而不足
    取。
  (三)依被上訴人所提出上訴人於81年9月7 日以虎尾郵局第391號
    致被上訴人之存證信函（下稱系爭391號存證信函）載明：
    「…77年間台端明知本人因妨害公務通緝不便，用心設計開
    立三紙支票，其中124617號支票面額120 萬元（即系爭支票
    ）故意指名本人委由吾妻向林呂杏春購買土地…」（見本院
    卷第90頁）。上訴人雖否認該存證信函為伊所寄發，惟經本
    院將該存證信函及上訴人所提出93年4 月30日民事起訴狀（
    見原審93年度北調字第144號卷第3頁反面）、93年12月3 日
    民事聲明上訴狀及93年12月29日民事上訴理由狀（見本院卷
    第6、11頁）一併函請法務部調查局鑑定結果認為：系爭391
    號存證信函上所蓋用之上訴人印文，與上開起訴狀、聲明上
    訴狀及上訴理由狀上所蓋用之上訴人印文，經重疊比對紋線
    大致相符，惟兩類印文是否由同一印章所蓋，由於上開起訴
    狀、聲明上訴狀及上訴理由狀之印文印色不勻，紋線細微特
    徵欠明晰，故暫難認定，建請提供蓋出上開起訴狀、聲明上
    訴狀及上訴理由狀印文之印章實物，以詳確鑑析其異同，有
    該局95年4月12日調科貳字第09500158240號鑑定通知書可稽
    （見本院卷第190、192頁）。然經本院命上訴人提出上開印
    章再行鑑定，上訴人竟陳稱該印章已遺失無法尋獲（見本院
    卷第198 頁），復經參諸上開情節，顯見上訴人係為妨礙被
    上訴人使用該印章供鑑定，而故意予以隱匿，依民事訴訟法
    第282條之1第1項規定，應認系爭391號存證信函為真正。則
    依該存證信函所載，被上訴人抗辯伊簽發系爭支票予上訴人
    係委請上訴人代為支付購買系爭土地之部分價款，自屬可取
    。
五、綜上所述，上訴人既不能證明伊有出資120 萬元與被上訴人
    合夥購買系爭土地，則上訴人依據民法第709 條之規定，請
    求被上訴人給付120萬元，及自81年5月22日起至清償日止，
    按年息5%計算利息，自屬無據，不應准許。從而，原審所為
    上訴人敗訴之判決，核無違誤，上訴論旨猶執前詞指摘原判
    決不當，求予廢棄改判，為無理由，應予駁回。
六、至兩造其餘之攻擊或防禦方法及未經援用之證據，經本院斟
    酌後，認為均不足以影響本判決之結果，自無逐一詳予論駁
    之必要，併此敘明。
七、據上論結，本件上訴為無理由，依民事訴訟法第449條第1項
    、第78條，判決如主文
中    華    民    國    95    年    7    月    4      日
                  民事第六庭  審判長法  官  林鄉誠
                                    法  官  梁玉芬
                                    法  官  彭昭芬
正本係照原本作成。
不得上訴。
中    華    民    國    95    年    7     月    5     日
                                    書記官  丁華平


司法院資訊處製作；財團法人民間司法改革基金會備份。
